臺灣高雄地方法院民事判決
                                    110年度重訴字第114號
原      告  本洲興業有限公司


法定代理人  蔡惠有  
訴訟代理人  蘇清水律師
            黃聖珮律師
            黃郁庭律師
被      告  台灣中油股份有限公司



法定代理人  李順欽  


訴訟代理人  薛進坤律師
上列當事人間請求履行契約事件，本院於民國111 年3月7日言詞
辯論終結，判決如下：
    主  文
原告之訴及假執行之聲請均駁回。
訴訟費用由原告負擔。
    事實及理由
一、原告主張：
　㈠兩造為合作經營加油站，於民國88年5 月間簽訂加油站經營
    合約書（下稱系爭契約），由原告在高雄市○○區○○路00○0 
    號合作經營本洲加油站（下稱系爭加油站），以銷售被告公
    司之油品，合約期間為正式營運起20年，至108 年5 月31日
    止。雙方約定以被告為系爭加油站之營業主體、開立被告之
    統一發票，加油站硬體設備由被告提供，並歸被告所有，原
    告則提供人員服務，雙方以此模式經營系爭加油站。依系爭
    契約，系爭加油站之營業款項係由原告每日按當日加油機發
    油累計數結算，包裝油品等按實際銷售量結算，據以編制營
    業日報後，將每日營業款繳交予被告指定之代收銀行，再由
    被告每月編製收支結算表，依系爭契約第9條規定扣除被告
    應扣收款項後，給付原告利潤分配款。惟被告自95年3 月起
    至108 年5 月止，按月給付原告之利潤分配款項，除系爭契
    約第9條約定應扣除之款項外，竟又擅自扣除信用卡通信費
    新臺幣（下同）22萬98元、信用卡手續費954萬8544元，致
    原告獲取之利潤分配款短少976萬8642元，然而信用卡通信
    費、手續費並非系爭契約第9條所載之經營服務費用，應由
    被告負擔，被告不得扣收，惟曾有相類案件法院判決兩造應
    平均負擔，故原告自得依系爭契約第9 條第3 款或民法第17
    9 條，請求被告給付短少之利潤分配款之一半488 萬4321元
    〔（逾扣之刷卡手續費954 萬8544元+ 刷卡通信費22萬98元
    ）×1/2＝488萬4321元〕。
　㈡又兩造系爭契約於108年5月期滿，依約期滿後，系爭加油站
    之硬體設備即歸原告所有，經營主體由被告變更為原告，但
    因土壤及地下水污染整治法第9條第1項第2款規定，加油站
    變更經營者時，前一手之經營主體即被告應於變更前，檢具
    用地之土壤污染評估調查及檢測資料，報請主管機關審查，
    詎被告於契約屆滿前，竟要求原告自行委託廠商進行地下環
    境檢測，原告因不諳法律，遂委託廠商進行土壤污染評估調
    查，並於108年6月間自行支付地下環境檢測相關費用及申報
    審查費（下稱系爭檢測審查費用）合計29萬9250元。然被告
    始為上開法律規定之申報義務者，本應負擔該費用，就此應
    負擔卻未負擔之費用，屬無法律上而受有利益，致原告受有
    同額損害，構成不當得利，原告自得依民法第179條規定，
    請求被告返還，惟法院就相類案件曾判決兩造應各負擔一半
    ，故原告亦僅請求被告返還一半費用即14萬9625元。
　㈢為此提起本訴，並聲明︰⒈被告應給付原告503 萬3946元，及
    自起訴狀繕本送達翌日起至清償日止，按週年利率5 ﹪計算
    之利息。⒉願供擔保請准宣告假執行。
二、被告則以︰
　㈠兩造於系爭契約第12條第1項，已約明水費、電費及電話費等
    屬於系爭加油站因營運所生之費用，應由原告負擔，蓋該等
    費用係為拓展系爭加油站業務範圍、維持系爭加油站營業及
    與關聯廠商聯絡之用，屬原告為賺取獲利必須支出之相關成
    本費用，是原告為提升對消費者之服務品質，提供以信用卡
    付款，並搭附被告辦理「信用卡收單既發行聯名卡勞務採購
    案」而享有得標銀行提供之最優惠收單手續費，自屬營業費
    用支出，又信用卡通信費為刷卡機連線交易過程應付通信業
    者之必要費用，亦應屬營業費用支出，依系爭契約第12條第
    1項約定，自應由原告負擔，原告要求被告負擔此等費用顯
    失公平，亦無法律依據。被告自89年3月起即與各合作加油
    站組成之中國石油股份有限公司合作站經營聯盟會（下稱合
    作站經營聯盟會）就信用卡刷卡手續費及經營方式多次進行
    溝通，溝通後被告已盡量退讓，將硬體設備資金攤還利率降
    低、停收經營服務費等，但仍維持由各合作加油站負擔信用
    卡手續費，並於90年8月13日即以函文通知原告所屬之合作
    站經營聯盟會刷卡手續費應自行負擔，被告歷年來給付原告
    之利潤分配款均已扣除信用卡通信費、手續費，原告未曾反
    對，竟於20年始請求此部分費用，顯有違誠信原則。縱認原
    告請求被告返還逾扣之利潤分配款有理由，其請求權依民法
    第126條或127條規定應已時效消滅，依不當得利請求部分基
    於請求權競合相互影響說，亦應適用民法第126條或127條之
    短期時效，被告得拒絕給付。再者，原告提出之留存單據所
    計算之信用卡手續費僅936 萬8857元，並非原告主張之954 
    萬8544元，其就未提出單據之刷卡手續費，逕以平均金額計
    算，並非正確。
　㈡又兩造於系爭契約第16條已約定就加系爭油站涉及之產權移
    轉衍生費用，均由原告予以負擔。系爭檢測審查費用係依99
    年新增之土壤及地下水污染整治法第9條而來，並非兩造訂
    定系爭契約當時，被告得加以預料而明文列舉於契約條款當
    中，基於民法第98條之精神，自應類推適用系爭契約第16條
    關於合約期滿後，系爭加油站硬體設備產權移轉所生費用由
    原告負擔之約定，解釋系爭檢測審查費用由原告負擔。
　㈢並聲明：⒈原告之訴駁回。⒉願供擔保請准宣告免為假執行。
三、兩造不爭執事項：
  ㈠兩造為合作經營加油站，於88年5 月間簽訂系爭契約，由原
    告在高雄市○○區○○路00○0 號合作經營系爭加油站，以銷售
    被告公司之油品，合約期間為正式營運起20年，至108 年5 
    月31日止。雙方約定以被告為系爭加油站之營業主體、開立
    被告之統一發票，加油站硬體設備由被告提供，並歸被告所
    有，原告則提供人員服務，雙方以此模式經營系爭加油站。
    依系爭契約，系爭加油站之營業款項係由原告每日按當日加
    油機發油累計數結算，包裝油品等按實際銷售量結算，據以
    編制營業日報後，將每日營業款繳交予被告指定之代收銀行
    ，再由被告每月編製收支結算表，扣除被告應扣收款項（見
    不爭執事項㈡）後，給付原告利潤分配款。
  ㈡系爭契約第9 條約定兩造汽柴油利潤分配原則如下：
  ⒈原告依被告投入硬體設備資金按臺灣銀行基本放款利率（每
    月第一個營業日為準）加4 碼，於合約期間內，以年金方式
    攤還被告。
  ⒉原告另依加油站發油量每公升0.12元支付被告經營服務費用
    ，營運後5 年內，每年按行政院主計處公告之消費者與躉售
    物價總指數之平均數之調整比例修正，5 年後調整比率再作
    檢討。
  ⒊加油站油品銷售毛利扣除前款金額，其剩餘部分為原告收入
    。
  ㈢系爭契約第12條第1 項約定：加油站之地價稅、水費、電費
    、電話費、郵資、文具、清潔用品等均由原告負擔。第16條
    約定：合約期滿後，加油站之硬體設備歸原告所有，原告應
    負責因產權移轉所發生之一切稅負及費用。
  ㈣被告自95年3 月起至108 年5 月止，已按月給付原告如原證6
     〔本院110年度審重訴字第52號卷一（下稱審重訴卷一）第2
    11-519頁所載利潤分配款項（已扣除刷卡通信費、手續費〕
    。
  ㈤自95年3 月起至108 年5 月止，系爭加油站刷卡通信費計22
    萬98元、原告目前有留存單據所計算的信用卡手續費計936 
    萬8857元。
  ㈥原告已於108 年6 月間支付系爭加油站之地下環境檢測相關
    費用及申報審查費為29萬9250元。
  ㈦被告於90年5 月30日有以（九十）行銷零九００五０八六八號函
    告知原告所屬之中國石油股份有限公司合作站經營聯盟會，
    函中說明：「信用卡刷卡手續費，屬合作站營業費用，應由
    合作站自行負擔」，另表示同意自90年5 月起停止收取經營
    服務費〔見本院110年度重訴字第114號卷（下稱重訴卷）145
    -146 頁〕。被告於90年8 月30日又以（90）行銷零00000000
    號函告知原告所屬之中國石油股份有限公司合作站經營聯盟
    會，函中說明：「刷卡服務是趨勢，業者推卡可增來客消費
    ，增加營收，刷卡手續費應自行負擔」（見審重訴卷二第61
    -62 頁）。被告於90年11月1 日復以（九十）行銷零九０一
    一００二七號函告知原告所屬之中國石油股份有限公司合作站
    經營聯盟會，函中說明：「有關信用卡刷卡手續費，建議由
    中油吸收乙節，刷卡服務是趨勢，業者推卡可增來客消費，
    增加營收，刷卡手續費應屬營業費用，業者應自行負擔」（
    見審重訴卷二第71-72 頁）。
  ㈧被告於102 年1 月28日有寄送被證5 之函文（見重訴卷第143
     頁）給原告，原告收到後，於102 年3 月4 日寄送原證18
    之存證信函（見重訴卷第129 頁）回覆被告。
  ㈨原告於110年3月31日提起本件訴訟。
四、兩造爭執事項： 
  ㈠自95年3 月起至108 年5 月止，系爭加油站的實際信用卡手
    續費總金額若干？
  ㈡系爭加油站之刷卡通信費、手續費，是否應由被告負擔全部
    ？原告主張被告應負擔刷卡通信費、手續費全部，請求被告
    返還相當該等費用一半之利潤分配款，有無理由？若有理由
    ，原告遲至110 年3 月31日才起訴請求，是否有違誠信原則
    ？請求權是否已時效消滅？
  ㈢系爭加油站之系爭檢測審查費用，是否應由被告負擔？原告
    主張被告應負擔該費用，依民法第179 條請求被告給付該等
    費用之一半予原告，有無理由？
五、本院之判斷：
  ㈠系爭加油站之刷卡通信費、手續費，是否應由被告負擔全部
    ？原告主張被告應負擔刷卡通信費、手續費全部，請求被告
    返還相當該等費用一半之利潤分配款，有無理由？
　⒈關於信用卡手續費、通信費之負擔，系爭契約並無明文約定
    ，被告援引系爭契約第12條第1項之約定「加油站之地價稅
    、水費、電費、電話費、郵資、文具、清潔用品等均由原告
    負擔」之約定（見審重訴卷一第113-114頁），主張信用卡
    手續費、通信費屬該條所定之費用，應由原告負擔，原告則
    否認信用卡手續費、通信費為該條所定之費用，並主張被告
    始為系爭加油站之經營者，故應由被告負擔此部分費用。是
    本件首須審酌，乃信用卡手續費、通信費是否為系爭契約第
    12條之費用？本院就此認定如下：
　⑴按解釋意思表示，應探求當事人之真意，不得拘泥於所用之
    辭句，為民法第98條所規定，而所謂探求當事人之真意，如
    兩造就其真意有爭執時，應從該意思表示所根基之原因事實
    、經濟目的、一般社會之理性客觀認知、經驗法則及當事人
    所欲使該意思表示發生之法律效果而為探求，並將誠信原則
    涵攝在內，藉以檢視其解釋結果對兩造之權利義務是否符合
    公平正義（最高法院96年度台上字第286 號判決意旨參照）
    。
　⑵觀諸系爭契約約定「加油站之站屋設計、場地佈置、水電設
    備所需手續及工程費用均由被告負責」（第8條第2項）；「
    在所經營之加油站基地範圍內兼營多角化業務，如車輛潤滑
    保養、汽機車百貨、洗車、停車場、便利商店....等之硬體
    設備由被告投資」（第6條）；「被告將所有加油站站屋及
    營運設備交付原告操作管理」（第8條第7項）；「原告同意
    按汽車加油站經營管理相關法令及被告有關規定經營加油站
    」（第8條第1項）；「多角化業務由原告經營」（第11條）
    （見審重訴卷一第111-113頁），可知被告是出資興建加油
    站、裝設加油硬體設備後，交由原告經營。
　⑶又系爭加油站之經營成本負擔方面，系爭契約係約定「原告
    僅銷售被告之油品」（第3條）；「加油站管理及操作人員
    均由原告僱用，被告協助人員培訓，該等人員之薪資、保險
    、福利、職業災害.....等勞動契約關係概由原告負責」（
    第5條第1項）；「加油站之硬體設備其維修由原告負責」（
    第7條）、「加油站之房屋及設備，在營運期間內，所有檢
    查修繕、維修費用及汰舊換新，均由原告負擔。如因作業需
    要，經徵得被告同意後，得修改或裝修內部，其費用由原告
    負擔」（第8條第6項）；「加油站之地價稅、水費、電費、
    電話費、郵資、文具、清潔用品等均由原告負擔」、「工作
    服依被告制定樣式，由原告自行製發」（第12條第1、3項）
    （見審重訴卷一第111-115頁），足見原告經營系爭加油站
    之油品、硬體設備來自被告提供，但經營所需人事成本、地
    價稅、水電費、電話費、郵資、文具、清潔等費用、員工工
    作服製作成本，乃至經營期間加油站之房屋、硬體設備之檢
    查、維修、汰換費用，均約定由原告負擔。
　⑷加油站之收益分配方面，系爭契約第8條第3項約定「加油站
    之每日營業款應繳交被告指定之代收銀行」，又於第9條約
    定「⒈原告依被告投入硬體設備資金按臺灣銀行基本放款利
    率（每月第一個營業日為準）加4 碼，於合約期間內，以年
    金方式攤還被告。⒉原告另依加油站發油量每公升0.12元支
    付被告經營服務費用，營運後5 年內，每年按行政院主計處
    公告之消費者與躉售物價總指數之平均數之調整比例修正，
    5 年後調整比率再作檢討。⒊加油站油品銷售毛利扣除前款
    金額，其剩餘部分為原告收入。」，第10、11條另約定「潤
    滑油脂銷貨毛利全數歸原告所有」、「多角化業務由原告經
    營，盈虧由原告自負，被告酌收服務費用」（見審重訴卷一
    第113-115頁），可見系爭加油站之營業收入，被告僅扣除
    油料成本、建站資金原告應分期攤還之本息、並收取固定成
    數之經營服務費用，其餘營運收入均歸原告所有。再觀諸兩
    造約定「合約期間為正式營運起20年，合約期滿後，加油站
    之硬體設備歸原告所有，原告應負責因產權移轉所發生之一
    切稅負及費用」（第14條、第16條）（見審重訴卷一第115
    頁），可知兩造合作加油站，係由被告先出資建站，並交由
    原告經營，原告則於合約所定之20年間分期攤還建站資金，
    合約期滿攤還完畢，系爭加油站之房屋、硬體設備即歸原告
    所有，合約期間內，系爭加油站之房屋、硬體設備所有權人
    雖為被告，但已交由原告經營管理使用、維護，經營所得扣
    除被告油品成本、原告應分期攤還之建站資金、被告收取固
    定成數之經營服務費用後，剩餘均歸屬原告。　　
　⑸承上所述，兩造雖約定以被告為系爭加油站之營業主體、開
    立被告之統一發票（第2條），但此係因系爭加油站之房屋
    、硬體設備均由被告先出資興建，在原告攤還建站資金前，
    房屋、硬體設備之所有權人仍為被告之故，與附條件買賣契
    約相似。而兩造締約之真意，乃系爭加油站實際上由原告經
    營，原告為實際經營者，被告僅提供品牌、硬體設備、油料
    予原告經營，並收取固定成數之經營服務費用、原告攤還之
    建站資金本息，其餘加油站營運收入均歸原告所有。在此原
    告為系爭加油站之實質經營者之契約架構下，兩造因而約定
    加油站之經營成本費用如人事費用、水電費等，均由經營者
    即原告自行負擔。
　⑹系爭契約第12條約定應由原告負擔之地價稅、水費、電費、
    電話費、郵資、文具、清潔用品，觀其性質，均為油品、硬
    體設備以外系爭加油站之經營成本費用，且由該條在所列費
    用後面有「等」字之記載，可知兩造前開約定之記載並非列
    舉事項，而係例示事項，而信用卡手續費、通信費亦為系爭
    加油站提供刷卡消費所衍生之經營成本費用，衡酌兩造當初
    締約之真意係由原告負擔油品、硬體設備以外之加油站經營
    成本費用，自應解釋為亦屬系爭契約第12條約定之費用。
　⑺原告雖提出臺灣高等法院臺南分院108年度上字第288號、104
    年度上字第10號確定判決（見審重訴卷第183-209頁），謂
    類似案件法院認定兩造均為系爭加油站之經營主體，且共享
    提供信用卡刷卡服務，提高加油營收之利益，依損益同歸原
    則，應共同負擔信用卡手續費、通信費，然原告提出之個案
    判決，本不拘束本院，且原告方為系爭加油站之實質經營者
    ，兩造並非共同經營系爭加油站，業如前述。尤其系爭契約
    書第9條第2款前段雖約定原告需依加油站發油量每公升0.12
    元，支付被告經營服務費用，惟被告自90年5月起，已停止
    收取經營服務費用，此有被告公司油品行銷事業部91年1月1
    1日（九一）行銷零九一０一０三一四號函在卷可證（見審重
    訴卷二第73頁），則90年5月以後，系爭加油站之營業收入
    ，被告僅扣除油品成本、原告攤還建站資金本息、信用卡手
    續費、通信費，其餘收入均歸屬原告。換言之，被告停收經
    營服務費後，即不會再因發油量之多寡而直接受益。故系爭
    加油站縱有因提供信用卡刷卡服務，而增長消費者至系爭加
    油站消費之意願，提高系爭加油站之發油量，但直接獲益者
    仍是原告，而非被告，本件原告主張遭逾扣之信用卡手續費
    、通信費是95年3 月至108 年5 月間發生，則由原告負擔此
    段期間之信用卡手續費、通信費，始符合損益同歸原則。
　⑻若再以誠信原則檢視上開契約解釋結果對兩造之權利義務是
    否符合公平正義，被告於90年5 月30日即以（九十）行銷零
    九００五０八六八號函告知原告所屬之合作站經營聯盟會，「
    信用卡刷卡手續費，屬合作站營業費用，應由合作站自行負
    擔」，另表示同意自90年5 月起停止收取經營服務費（見重
    訴卷第145-146 頁）。於90年8 月30日又以（90）行銷零00
    000000號函告知合作站經營聯盟會：「刷卡服務是趨勢，業
    者推卡可增來客消費，增加營收，刷卡手續費應自行負擔」
    （見審重訴卷二第61-62 頁）。於90年11月1 日復以（九十
    ）行銷零九０一一００二七號函告知合作站經營聯盟會：「有
    關信用卡刷卡手續費，建議由中油吸收乙節，刷卡服務是趨
    勢，業者推卡可增來客消費，增加營收，刷卡手續費應屬營
    業費用，業者應自行負擔」（見審重訴卷二第71-72 頁），
    但原告從90年至108年5月31日合約期滿為止，近20年來除其
    所屬合作站聯盟會曾於102年1月25日委請律師發函（見重訴
    卷第125-127頁），向被告異議信用卡通信費應由被告負擔
    、應返還扣除之信用卡通信費外，並無其他法律作為（原告
    另提出於102年3月4日寄送被告之異議存證信函，並未提及
    信用卡通信費、手續費，此亦為原告所自承，見重訴卷第12
    9、164頁），原告若不同意上開被告對契約之解釋，大可以
    結束與被告之合作關係，或以該信用卡手續費負擔責任歸屬
    為契約重要事項而漏未約定為由，提付調解、仲裁或起訴，
    如認被告濫用其市場地位強令下游廠商負擔該筆費用，亦可
    依公平交易法等相關法令尋求救濟，乃原告未有任何作為，
    持續與被告合作，每月任令被告扣除此部分費用，長達十餘
    年默認被告此部分對契約之解釋，未有任何法律上作為，待
    系爭契約期滿終止後，始主張此部分費用應由被告負擔，起
    訴請求被告返還，自難認符合誠信原則。本院因認上開契約
    解釋結果，對兩造之權利義務並無不符合公平正義之情形。
  ⒉承上，信用卡手續費、通信費為系爭契約第12條第1項之費
　  用，應由原告負擔，則被告自其每月核算應給付原告款項中
    扣除該筆費用，當屬有據，被告並未短付依系爭契約應給付
    原告之款項，亦未無法律上原因受有免於支付信用卡手續費
    、通信費之利益，是原告依系爭契約及不當得利之法律關係
    提起本訴，請求擇一判命被告返還相當該等費用一半之利潤
    分配款488萬4321元，均無理由。　
　㈡原告請求返還相當刷卡通信費、手續費之利潤分配款既無理
    由，則自95年3 月起至108 年5 月止，系爭加油站之實際信
    用卡手續費總金額若干、原告之請求有無違反誠信原則、請
    求權是否已時效消滅，自均毋庸審究。
　㈢系爭加油站之系爭檢測審查費用，是否應由被告負擔？原告
    主張被告應負擔該費用，依民法第179 條請求被告給付該等
    費用之一半予原告，有無理由？
　⒈原告主張被告欲將系爭加油站之經營主體變更為原告，依土
    壤及地下水污染整治法第9條規定，為釐清污染責任，被告
    負有進行土壤污染評估調查及檢測之公法上義務，故衍生之
    系爭檢測審查費用應由被告負擔，被告則辯稱此一費用為加
    油站產權移轉所發生之費用，應依契約精神，類推適用系爭
    契約第16條：「合約期滿後，加油站之硬體設備歸原告所有
    ，原告應負責因產權移轉所發生之一切稅負及費用」之約定
    ，由原告負擔該費用。則此部分之爭執，仍涉及系爭契約第
    16條之解釋，即系爭檢測審查費用，是否屬於該條所定之費
    用。　　　　
　⒉按「中央主管機關公告之事業有下列情形之一者，應於行為
    前檢具用地之土壤污染評估調查及檢測資料，報請直轄市、
    縣（市）主管機關或中央主管機關委託之機關審查：......
    二、變更經營者。......」，99年2月3日修正之土壤及地下
    水污染整治法第9條第1項第2款定有明文。該法律係於89年2
    月2日始制定公布，第9條原規定：「中央主管機關指定公告
    之事業於設立、停業或歇業前，應檢具用地之土壤污染檢測
    資料，報請所在地主管機關備查後，始得向目的事業主管機
    關申辦有關事宜」，立法理由為：事業可釐清本身之污染責
    任，亦可及時瞭解土壤是否污染，並進行後續之必要處理。
    99年2月3日修正後，新增經營者變更之情形，亦應檢具用地
    土壤污染評估調查資料，修正理由並說明：第二款之「變更
    經營者」之意涵，係指變更公告事業所隸屬之法人主體而言
    ，如：工廠管理輔導法之事業主體、加油站設置管理規則之
    營業主體或石油管理法之經營主體等。
　⒊查兩造間系爭契約於108年5月20日期滿後，被告依系爭契約
　　第16條約定，應將硬體設備移轉予原告，將系爭加油站之經
    營者變更為原告，此經營者變更之情形，因符合土壤及地下
    水污染整治法第9條第1項第2款所定要件，故應於行為前檢
    具用地之土壤污染評估調查及檢測資料，報請直轄市、縣（
    市）主管機關或中央主管機關委託之機關審查，因而須支出
    委請廠商進行地下環境檢測及申報審查之費用，原告亦自承
    ：當初被告告知不做土壤檢測的話，沒辦法完成合約到期後
    的移轉動作，原告才依被告公司指示，自行找廠商完成土壤
    檢測（見重訴卷第158-159頁），故系爭檢測審查費用，係
    系爭加油站經營者變更為原告所衍生之費用，應堪認定。
  ⒋系爭契約第16條既約明「合約期滿後，加油站之硬體設備歸
    原告所有，原告應負責因產權移轉所發生之一切稅負及費用
    」，堪認當時兩造約定之真意，是原告應負擔加油站產權移
    轉所發生之「一切稅負及費用」，該條文文義既特別強調「
    一切稅負及費用」，自應解為包含所有因移轉產權所需支出
    之費用。而如前所述，系爭檢測審查費用係因系爭加油站之
    產權移轉予原告、經營者變更為原告所發生，雖該費用係99
    年2月3日法律修正後始發生，非兩造商議系爭契約第16條當
    時所認知、預見之費用，但依兩造當初締約時之真意即加油
    站產權移轉所發生之一切稅負、費用皆由原告負擔，仍應解
    為此筆費用亦應由原告負擔。
　⒌原告雖主張被告始為土壤及地下水污染整治法第9條第1項第2款之申報義務人，自應由被告負擔相關費用，且系爭契約第16條所指被告移轉予原告之「硬體設備」，限於固定資產盤點清冊所列之資產，與土壤污染評估調查係檢測加油站之土壤不同，土壤檢測費用自非系爭契約第16條之硬體設備移轉費用云云，惟被告為上開法律所規定之申報義務人，並不妨礙兩造間仍可特約約定被告申報所需費用由原告負擔。又系爭契約之合約期間長達20年，兩造締約時，本無從預見20年後之法規環境下，產權移轉、經營者變更所需支出之所有費用，而預先詳列於系爭契約中，僅能以產權移轉所發生之「一切稅負及費用」概括約定，自不應將系爭契約第16條之費用，限縮解釋為僅限於所列硬體設備移轉費用，始符合兩造當初締約之真意。復徵諸原告自承其經被告告知移轉系爭加油站產權須進行土壤檢測、審查後，即自行委請廠商進行相關檢測，並於108 年6 月間支付系爭加油站之地下環境檢測相關費用及申報審查費為29萬9250元，且原告付費後，並未通知被告應由被告負擔、要求返還，直至看到被告與其他加油站間訴訟，諮詢律師後才得知土壤檢測義務人為被告（見重訴卷第158-159頁），原告在系爭契約期滿後，既未與被告爭執，依被告指示委請廠商並自行支付檢測費用，且支付後，在110年3月31日起訴前，從未要求被告返還，足見原告當初支付費用時，對於負擔此筆費用亦未加質疑，益徵原告當時確基於兩造締約之共識，認知係此筆費用亦屬產權移轉所發生之費用，應由原告負擔，僅其嗣後得知有其他加油站就此筆費用之負擔與被告訴訟，諮詢律師得知被告始為法律規定之申報義務人後，始不甘支出此筆費用而訴請返還。本院因認系爭檢測審查費用，應解釋適用系爭契約第16條約定，由原告負擔。從而原告支付系爭檢測審查費用，被告並未因此受有免於負擔之利益，不構成不當得利，原告依民法第179條，請求被告返還系爭檢測審查費用之一半14萬9625元，要屬無據。　　　　　　　　　　
六、綜上所述，原告依系爭經營合約第9 條第3 款或民法第179 
    條，請求被告給付短少之利潤分配款之一半488 萬4321元，
    另依民法第179條，請求被告返還地下環境檢測相關費用及
    申報審查費之一半14萬9625元，及均自起訴狀繕本送達翌日
    起至清償日止，按週年利率5 ﹪計算之利息，為無理由，應
    予駁回。又原告之訴既經駁回，其假執行之聲請即失所附麗
    ，應併予駁回。
七、據上論結，本件原告之訴為無理由，依民事訴訟法第78條，
    判決如主文。
中　　華　　民　　國　　111 　年　　3 　　月　　24　　日
                  民事第一庭  法　官　陳筱雯
以上正本係照原本作成。
如對本判決上訴，須於判決送達後20日內向本院提出上訴狀。如
委任律師提起上訴者，應一併繳納上訴審裁判費。
中　　華　　民　　國　　111 　年　　3 　　月　　24　　日
                              書記官  張宸維